【裁判字號】    95,訴,186
【裁判日期】    950515
【裁判案由】    常業詐欺等
【裁判全文】
臺灣基隆地方法院刑事判決               95年度訴字第186號
公  訴  人  臺灣基隆地方法院檢察署檢察官
被      告  乙○○
上列被告因常業詐欺等案件，經檢察官提起公訴（95年度偵字第
637號）及併案審理（臺灣臺中地方法院檢察署95年度偵字第403
0號），被告為有罪之陳述，本院合議庭裁定由受命法官獨任以
簡式審判程序進行審理，並判決如下：
    主  文
乙○○幫助以犯意圖為自己不法之所有，以詐術使人將本人之物
交付之罪為常業，累犯，處有期徒刑柒月。
    事  實
一、乙○○前因竊盜等案件，經臺灣板橋地方法院判處有期徒刑
    7月，又因竊盜案件，經臺灣高等法院判處有期徒刑4月，2
    件接續執行，於民國（下同）93年8月31日縮刑期滿執行完
    畢，仍不知悔改，其明知將自己所開立之帳戶交予他人，將
    幫助不詳之詐欺集團實施常業詐欺之犯行，因缺錢花用，見
    某報紙廣告欄中所刊登之收購銀行與郵局帳戶廣告，竟基於
    幫助常業詐欺之犯意，與年籍姓名不詳男子聯絡，相約於民
    國94年11月8日下午6時許，在乙○○臺北縣雙溪鄉○○村○○○街13號住家附近便利商店門口，以郵局帳戶1個（連同
    印鑑章、金融卡、存摺、密碼）新台幣（下同）5000元、銀
    行帳戶1個（連同印鑑章、金融卡、存摺、密碼）3500元之
    代價，將其所開立之萬泰商業銀行基隆分行帳戶（帳號：00
    0000000000號）、臺北縣雙溪郵局帳戶（局號：0000000 、
    帳號：0000000號）帳戶，賣給該不詳姓名男子，該名男子
    取得前開存摺、金融卡及密碼後，即與其所屬之詐欺集團成
    員，共同基於常業詐欺之犯意聯絡，於94年11月10日，由不
    詳之詐欺集團成員先後撥打詐騙電話，向戊○○（嗣於95
    年2月11日死亡）謊稱抽中展覽獎金，如欲領取獎金須先加
    入會員，使戊○○陷於錯誤，至彰化銀行匯款6萬2000元進
    入乙○○前述雙溪郵局帳戶（即第1次，戊○○受該不詳詐
    欺集團詐騙要繳納稅金、又中獎等，另自94年11月11日至94
    年12月8日止，先後16回「即第2至17次」匯款13萬1000元、
    4萬元、10萬元、15萬元、7萬8000元、10萬元、10萬元、13
    萬元、13萬元、8萬元、13萬7000元、13萬元、9萬元、6萬
    元、10萬元、5萬元入郭文富「即第2至5次」、周耀濱「第6
    至10次」、陳金柱「第11、13、15、16次」、黃淑文「即第
    12、14次」、王孝偉「即第17次」等人帳戶，共計匯款17次
    ，總計受騙166萬8000元），再於翌（11）日上午由不詳之
    詐欺集團成員撥打詐騙電話，向丁○○謊稱中獎，欲領取獎
    金須先購買基金，使丁○○陷於錯誤，至臺南中小企業銀行
    鹽水分行匯款1萬2000元進入乙○○前述雙溪郵局帳戶內，
    於翌（11）日下午2時許，不詳詐欺集團成員以電話向丙○○詐稱：你兒子在我手上，他積欠的2萬5000元款項要你代
    為償還等語，丙○○擔心兒子安危，不疑有他，因而陷於錯
    誤，至彌陀郵局以其子曾龍寶之名義匯款2萬5000元進入乙○○上開萬泰商業銀行基隆分行帳戶，不詳詐欺集團成員則
    持乙○○之上開帳戶金融卡隨即提領上揭詐欺款項，乙○○
    以上開提供帳戶存摺、金融卡、印章、密碼等方法，幫助不
    詳詐欺集團實施常業詐欺之犯行。嗣戊○○、丁○○、丙○○發現被騙而報警循線加以查獲。臺中市警察局第一分局在
    案外人伍啟明案件（臺灣臺中地方法院檢察署94年度偵字第
    18899號）扣得乙○○已出售之前述臺北縣雙溪郵局帳戶（
    局號：0000000、帳號：0000000號）郵政存簿儲金簿1本、
    金融卡1張。
二、案經基隆市警察局第四分局就被害人丙○○部分報告臺灣基
    隆地方法院檢察署檢察官偵查起訴。又案經臺中市警察局第
    一分局就被害人戊○○、丁○○部分報告臺灣臺中地方法院
    檢察署檢察官偵查起訴，臺灣基隆地方法院檢察署檢察官聲
    請將此部分併案審理。
    理  由
一、程序事項：
  (一)本件起訴書之論罪法條雖記載為刑法第30條第1項、第340條
    之幫助常業詐欺罪、洗錢防制法第9條第1項之幫助掩飾或隱
    匿因自己重大犯罪所得財物或財產上利益之罪，然於本院行
    準備程序、審判程序時，到庭實行公訴檢察官業已刪除上開
    洗錢防制法之罪名，而因被告乙○○所犯者非為死刑、無期
    徒刑、最輕本刑為3年以上有期徒刑之罪或高等法院管轄第
    一審案件，其於準備程序進行中，先就被訴事實為有罪之陳
    述，經告知其簡式審判程序之旨，並聽取公訴人、被告之意
    見後，本院業已依刑事訴訟法第273條之1第1項之規定，裁
    定由受命法官獨任以簡式審判程序進行本案之審理。
  (二)按「同一案件繫屬於有管轄權之數法院者，由繫屬在先之法
    院審判之。但經共同之直接上級法院裁定，亦得由繫屬在後
    之法院審判。」刑事訴訟法第8條定有明文。本件公訴人於
    95年3月10日向本院提起公訴，而臺灣臺中地方法院檢察署
    檢察官就實質上一罪之同一案件即被害人戊○○、丁○○部
    分於95年4月13日向臺灣臺中地方法院提起公訴，本院繫屬
    在先，自應由繫屬在先之本院審判之，在此敘明。
二、證據名稱：
  (一)被告乙○○於本院準備程序、審理程序時之自白。
  (二)證人即被害人於丙○○、戊○○、丁○○於警訊時之證述。
  (三)萬泰商業銀行基隆分行94年12月1日（94）基隆字第0940285
    0101號函及附件、94年9月29日（95）基隆字第09502850005
    號函及附件、匯款人曾龍寶名義之郵政跨行匯款申請書、中
    華郵政股份有限公司基隆分行95年2月16日基營字第0950100
    101號函及附件、匯款人戊○○名義之彰化銀行匯款回條聯
    、匯款人丁○○名義之彰臺南區中小企業銀行國內匯款申請
    書、被告臺北縣雙溪郵局帳戶（局號：0000000、帳號：000
    0000號）帳戶客戶歷史交易清單、郵政存簿儲金簿、金融卡
   （後2者由臺中市警察局第一分局扣案，見臺中市警察局第一
    分局扣押物品清單）、臺灣臺中地方法院檢察署檢察官94年
    度偵字第18899號起訴書。
三、刑之酌科：
  (一)按一般民眾於郵局或銀行等金融機構開設存款帳戶暨請領存
    摺及提款卡，係針對個人身分及信用予以資金流通之經濟活
    動，具有強烈專屬性，而金融帳戶為個人理財之工具，且申
    請開立金融帳戶並無任何特殊之限制，一般民眾均得以存入
    最低開戶金額之方式、任意在多數不同之金融機構申辦多數
    之存款帳戶使用，此乃公眾所週知之事實，亦為被告所應知
    。而依一般人之日常生活經驗，若見他人不以自己名義申請
    帳戶，反向他人收取存款帳戶為不明用途使用，衡情對於該
    等帳戶係供不法使用一節，自當有合理之預見與認知。且邇
    來以電話、手機簡訊通知中獎、刮刮樂或其他類似之不法詐
    騙集團，為掩飾其等不法行徑，詐騙被害人後，經常利用他
    人之存款帳戶作為取得詐騙款項之工具，以避免執法人員循
    線查緝，類此案件在社會上層出不窮，亦屢經報章雜誌及其
    他新聞媒體再三披露，故避免此等專屬性甚高之物品被不明
    人士利用為與財產有關之犯罪工具，亦為一般生活認知所應
    有之認識。且一般人對自己之金融機構帳戶所用之存摺、金
    融卡、密碼及印鑑，均妥為保管，恐被他人得知帳號或密碼
    後，有被冒領、或其他非法使用之虞。而被告貪圖錢財，將
    上開郵局、銀行之帳戶存摺、金融卡、印鑑、密碼等，出售
    予不詳姓名男子，被告明知該不詳姓名男子收集帳戶所用之
    存摺、金融卡等物，應係用來作為非法之用，竟猶仍交付予
    該人並收取對價，是該收集帳戶之人將該帳戶用來供自己或
    他人作為詐欺取財之用，亦為被告所容忍及允許，亦即不違
    反被告之本意。且單憑上開被害人所述情節，雖無法證明實
    施詐欺手法者即係被告本人，惟被害人之金錢係被轉帳進入
    被告提供他人之銀行帳戶，顯見向被害人施以詐術之歹徒，
    即係利用被告之上開帳戶作為詐財之工具。且查，本件被害
    人戊○○遭詐欺集團成員謊稱抽中展覽獎金，如欲領取獎金
    須先加入會員，而陷於錯誤，至彰化銀行匯款6萬2000元進
    入被告上述雙溪郵局帳戶，又受該不詳詐欺集團詐騙要繳納
    稅金、又中獎等，自94年11月10日起至94年12月8日止，先
    後共計匯款17次，總計受騙166萬8000元，又詐欺集團成員
    向被害人丁○○謊稱中獎，欲領取獎金須先購買基金，或向
    被害人丙○○詐稱「你兒子在我手上，他積欠的2萬5000 元
    款項要你代為償還」等語，況臺中市警察局第一分局在案外
    人伍啟明案件（臺灣臺中地方法院檢察署94年度偵字第1889
    9號）中共計扣得金融卡10張、存摺10本等物品（見臺中市
    警察局第一分局扣押物品清單），顯見該實行詐騙手段者，
    應係從事反覆以同種類行為為目的之社會活動之職業性犯罪
    ，是該詐欺集團核係以犯詐欺取財罪為常業，而被告將重要
    且專屬個人之金融卡、存摺、印章、密碼出售予不詳姓名男
    子之詐欺集團成員，且收取每本存摺5000元或3500元不等之
    代價，顯然被告明知不詳姓名男子及其所屬詐欺集團可能以
    該帳戶供常業詐欺犯罪所用乙節，應成立常業詐欺之幫助犯
    。
  (二)核被告所為，係刑法第30條第1項、第340條之常業詐欺罪之
    幫助犯。起訴書就被害人戊○○、丁○○被詐欺部分，記載
    為「（乙○○此部份犯行，現由台灣台中地方法院檢察署偵
    辦中）」，惟此部分與起訴部分為實質上一罪之關係，為起
    訴效力所及，檢察官就此部分亦請求併案審理，本院得併予
    審理。又被告幫助他人犯前開罪名，爰依刑法第30條第2項
    之規定，按正犯之刑減輕之，被告前因竊盜等案件，經臺灣
    板橋地方法院判處有期徒刑7月，又因竊盜案件，經臺灣高
    等法院判處有期徒刑4月，2件接續執行，於93年8月31日縮
    刑期滿執行完畢，有臺灣高等法院被告全國前案紀錄表在卷
    可憑，5年以內再犯本件有期徒刑以上之罪，為累犯，依刑
    法第47條規定加重其刑，並依法先加重而後減輕之。爰審酌
    被告之品行，犯罪之動機、目的、手段、所生之危害、不思
    以正當管道獲取金錢，提供帳戶供詐騙行為人獲取犯罪所得
    之行為雖無足取，嚴重影響金融交易秩序，然其係因貪獲小
    利，一時失慮始有上開犯行，惡性尚非重大，及其犯罪後於
    本院審判時坦承罪行等一切情狀，量處如主文所示之刑。
  (三)臺中市警察局第一分局扣案之臺北縣雙溪郵局帳戶（局號：
    0000000、帳號：00000 00號）郵政存簿儲金簿1本、金融卡
    1張，及未扣案上開帳戶印章、萬泰商業銀行基隆分行帳戶
    （帳號：000000000000號）之存摺、金融卡、印章等物，均
    經被告出售予詐欺集團所有供犯罪所用之物，已非屬被告所
    有供犯罪所用之物，不得依刑法第38條第1項第2款之規定宣
    告沒收，在此敘明。
四、起訴書原論罪法條雖有援引幫助犯洗錢防制法第9條第1項之
    掩飾或隱匿因自己重大犯罪所得財物或財產上利益之罪，嗣
    經實行公訴檢察官當庭言詞聲明更正刪除。經查：
  (一)按洗錢防制法之制定，旨在防止特定重大犯罪不法所得之資
    金或財產，藉由洗錢行為，諸如經由各種金融機關或其他交
    易管道，轉換成為合法來源之資金或財產，切斷資金與當初
    犯罪行為之關連性，隱匿犯罪行為或該資金不法來源或本質
    ，使偵查機關無法藉由資金之流向追查犯罪行為人，其所保
    護之法益為國家對特定重大犯罪之追訴及處罰。又洗錢行為
    係指行為人為掩飾或隱匿自己重大犯罪所得財物或財產上之
    利益（洗錢防制法第2條第1款），或行為人掩飾、收受、搬
    運、寄藏、故買或牙保他人因重大犯罪所得財物或財產上之
    利益（同法第2條第2款）。除利用不知情之合法管道（如金
    融機關）為之外，其他使所得財物或利益之來源合法化，或
    改變該財物或利益之本質，以避免追訴處罰之掩飾、藏匿犯
    特定重大犯罪所得財產或利益之行為均屬之。若非先有犯罪
    所得或利益，再加以掩飾或隱匿，而係取得犯罪所得或利益
    之犯罪手段，或未合法化犯罪所得或利益之來源，而能一目
    瞭然來源之不法性，即非洗錢防制法所規範之對象。
  (二)本件係被告以外之人即詐欺集團成員，利用被告所提供之帳
    戶將詐欺取財之款項直接匯入被告提供之帳戶，詐欺集團成
    員要求被害人將金錢匯入被告帳戶之行為，本即係實施詐欺
    行為之犯罪手段，並非於取得財物後，另為掩飾、隱匿其詐
    欺所得之行為，亦非被告於該詐欺集團成員實施詐欺犯罪取
    得財物後，另由被告為之掩飾、隱匿行為。且偵查機關得藉
    由被害人將款項匯入被告帳戶等情，即可查知被詐騙資金來
    源之不法性，並得以追查被詐騙資金之流向，因之資金與當
    初犯罪行為之關連性並未被切斷，與「掩飾」、「隱匿」之
    性質亦有不符，核與洗錢防制法第2條規定之洗錢行為構成
    要件有間，併此說明。
五、應適用之法條：
    依刑事訴訟法第273條之1第1項、第284條之1、第299條第1
    項前段、第310條之2、第454條第1項，刑法第11條前段、第
    30條第1項、第2項、第340條、第47條，判決如主文。
本案經檢察官甲○○到庭執行職務。
中    華    民    國    95    年    5     月    15    日
                  刑事第四庭法  官  鄭景文
以上正本證明與原本無異。
對於本件判決如有不服，應於收受送達後10日內，向本院提出上
訴書狀，上訴於臺灣高等法院，並按他造當事人之人數附具繕本
。
中    華    民    國    95    年    5     月    15    日
                            書記官  陸清敏
附錄本案論罪科刑法條：
刑法第30條：
    幫助他人犯罪者，為從犯。雖他人不知幫助之情者，亦同。
    從犯之處罰，得按正犯之刑減輕之。
刑法第340條：
    以犯第339條之罪為常業者，處1年以上7年以下有期徒刑，
    得併科五萬元以下罰金。
刑法第339條：
    意圖為自己或第三人不法之所有，以詐術使人將本人或第三
    人之物交付者，處5年以下有期徒刑、拘役或科或併科1千元
    以下罰金。
    以前項方法得財產上不法之利益或使第三人得之者，亦同。
    前二項之未遂犯罰之。


司法院資訊處製作；財團法人民間司法改革基金會備份。
